ACORDAO-COMPLETO-2476924

ACÓRDÃO 7610/2021 ATA 15/2021 - SEGUNDA CÂMARA

VISTOS, relatados e discutidos estes autos de Embargos de Declaração opostos por Evoli Neves da Silva em face do Acórdão 11136/2020-TCU-Segunda Câmara;
ACORDAM os Ministros do Tribunal de Contas da União, reunidos em Sessão da 2ª Câmara, diante das razões expostas pelo relator, com fulcro nos arts. 32, inciso II, e 34 da Lei 8.443/1992 c/c os arts. 277, inciso III, e 287 do Regimento Interno/TCU, em:
9.1. conhecer dos Embargos de Declaração para, no mérito, rejeitá-los e manter inalterada a deliberação embargada;
9.2. dar ciência da presente deliberação ao embargante.

Embargos de Declaração opostos por Evoli Neves da Silva em face do Acórdão 11.136/2020  TCU  2ª Câmara, por meio do qual foram julgados os Recursos de Reconsideração interpostos por Evoli Neves da Silva, Medix Brasil Produtos Hospitalares e Odontológicos Ltda. e Sobieski e Sobieski Ltda. contra o Acórdão 10.035/2018-2ª Câmara, da relatoria da ministra Ana Arraes.

Segunda Câmara

Município de Inhacorá - RS.

3. Interessados/Responsáveis/Recorrentes:
3.1. Interessados: Fundo Nacional de Saúde - MS (00.530.493/0001-71); Ministério da Saúde.
3.2. Responsáveis: Dimerios Comércio de Materiais Cirúrgicos Eireli (74.127.473/0001-90); Elemar Sobieski - Comércio de Cosméticos (10.387.902/0001-86); Evoli Neves da Silva (XXX.221.940-XX); Medix Brasil Produtos Hospitalares e Odontológicos Ltda. - ME (10.268.780/0001-09); Somed Distribuidora de Medicamentos Ltda (10.213.520/0001-36).
3.3. Recorrente: Evoli Neves da Silva (XXX.221.940-XX).

13.1. Ministros presentes: Augusto Nardes (na Presidência), Aroldo Cedraz (Relator) e Raimundo Carreiro.
13.2. Ministro-Substituto convocado: Augusto Sherman Cavalcanti.
13.3. Ministros-Substitutos presentes: Marcos Bemquerer Costa e André Luís de Carvalho.

ACORDAO-COMPLETO-2527337

Acórdão de Relação 388/2022 - Plenário

Acórdão de Relação

AROLDO CEDRAZ

Ministro Aroldo Cedraz.

Trata-se de Embargos de Declaração opostos por Evoli Neves da Silva em face do Acórdão 11136/2020-TCU-Segunda Câmara, por meio do qual foram julgados os Recursos de Reconsideração interpostos por Evoli Neves da Silva, Medix Brasil Produtos Hospitalares e Odontológicos Ltda. e Sobieski e Sobieski Ltda. contra o Acórdão 10035/2018-TCU-Segunda Câmara, da relatoria da ministra Ana Arraes.
2.	Incluo como parte integrante deste relatório, e transcrevo a seguir, os argumentos, quanto ao mérito, trazidos pela recorrente em suas razões recursais à peça 128:
	"Veja que a falha verificada contempla tanto uma OBSCURIDADE, como uma OMISSÃO ou até mesmo uma CONTRADIÇÃO, pois sobre a questão "prescrição", apenas foi asseverado no Acórdão:
"Como mencionado pela unidade instrutiva, ações de ressarcimento são consideradas imprescritíveis (§5º do art. 37 da Constituição Federal) . Esse entendimento tem prevalecido, até o momento, em consolidada jurisprudência do TCU aplicável exatamente a processos de tomada de contas especial autuados no âmbito deste Tribunal e voltado ao ressarcimento de valores no tocante aos quais não houve comprovação da correta utilização de recurso públicos". (grifamos) 
	Ora, ocorre que, FELIZMENTE, a mais alta CORTE JUDICIAL e CONSTITUCIONAL desta República Federativa do Brasil - o STF - em decisão publicada no último dia 29/04/2020, após ter consignado entendimento do Relator, Min. Alexandre de Morais, no sentido de que FALTA DE AMPLA DEFESA E CONTRADITÓRIO são constantes equívocos e deficiências constatados no âmbito dos "processos" em trâmite nesse TCU, sobreveio o RE 636.886, do qual extraiu-se o TEMA nº 899, assim redigido: 
"É PRESCRITÍVEL A PRETENSÃO DE RESSARCIMENTO AO ERÁRIO FUNDADA EM DECISÃO DE TRIBUNAL DE CONTAS". 
	Vale dizer: com a edição do TEMA 899, não há mais controvérsia a respeito do real e efetivo alcance do § 5º do art. 37 da CF, notadamente quando em sua parte final consta "ressalvadas as respectivas ações de ressarcimento". 
	Ora, era neste pequeno trecho da Constituição Federal que a própria existência do Acórdão recorrido se escorou, pois era ele que encorajada esse TCU a assim decidir, sendo que agora o decidiu o STF que EXISTE A PRESCRIÇÃO. 
	Agora não há mais dúvida, pois, com a decisão do último dia 20/04/2020 e sua publicação no dia 29/04/2020, restou definitivo o quadro de prescrições sobre ações de ressarcimento ao erário, sendo completado com o Tema 899, onde foi determinado que realmente É PRESCRITÍVEL a cobrança de dívidas apontadas e imputadas por esse TCU e também pelos TCE's. 
	E, consoante estudo elaborado pelo Ministro Alexandre de Moraes, no que tornou-se o corpo do Acórdão do RE 636.886, tem-se que efetivamente: 
	"O Tribunal de Contas da União é órgão auxiliar e essencial de orientação ao Poder Legislativo, embora a ele não subordinado, praticando atos de natureza administrativa, concernentes, basicamente, à fiscalização, com garantias de autonomia e autogoverno". 
	No entanto, também assevera o digno Ministro Relator, escorando-se nos ensinamentos de José Carvalho Filho, que o termo "julgar" utilizado pelo TCU no âmbito de seus processos de tomada de contas "não tem o sentido normalmente atribuído aos juízes no exercício de sua função jurisdicional. O sentido do termo é o de apreciar, examinar, analisar as contas, porque a função exercida pelo Tribunal de Contas na hipótese é de caráter eminentemente administrativo", arrematando com citação de JOSÉ CRETELLA JUNIOR no sentido de que "as decisões do Tribunal de Contas não são decisões judiciárias, porque ele não julga. Não profere julgamento nem de natureza cível, nem de natureza penal. As decisões proferidas dizem respeito à regularidade intrínseca da conta, e não sobre a responsabilidade do exator ou pagador ou sobre a imputação dessa responsabilidade". 
	Justamente nesta moldura é que o Ministro Relator considerou que "após a conclusão da tomada de contas, com a apuração do débito imputado ao jurisdicionado, a decisão do TCU formalizada em acórdão terá eficácia de título executivo e será executada conforme o rito previsto na Lei de Execução Fiscal (Lei 6.830/1980) , por enquadrar-se no conceito de dívida ativa não tributária da União, conforme estatui o art. 39, § 2º, da Lei 4.320/1964". 
	Gize-se que nem este ex-Prefeito e, muito menos o Ministro Relator desconhecem que os títulos emitidos pelo TCU possuem eficácia executiva, nos moldes estabelecidos pela CF. 
	Porém, tanto este Embargante e, principalmente o Ministro Relator e o próprio SUPREMO TRIBUNAL FEDERAL consolidaram no julgamento do RE 636.886 e no Tema 899, que EXISTE UM PRAZO PRESCRICIONAL PARA QUE O TCU CONSTITUA OS EVENTUAIS CRÉDITOS, ou seja, EXISTE PRESCRIÇÃO para que o Poder Público constitua seus créditos e cobre dos ex-Gestores, qual seja o de 5 ANOS! 
	E, para evitarem-se distorções ou mesmo tautologia, neste ponto específico e fulcral, segue a literalidade do entendimento do STF sobre a questão:
 (...) 
	E, por estes fundamentos, sem desprezo a outros que gravitaram neste eixo, foi proferido o Acórdão cuja ementa assim foi redigida: 
 (...) 
	Importante mencionar que este novo e agora consolidado entendimento do STF, qual seja o de que HÁ PRESCRIÇÃO QUINQUENAL para que a União, por meio desse Tribunal de Contas, constitua e cobre judicialmente os eventuais débitos de gestores ou ex-gestores, nasce no mundo judicial para coroar o entendimento doutrinário, o qual também, por seu turno, alterou entendimento retrógrados e antigos para estabelecer efetivamente o prazo quinquenal do Tema 899. 
	Tanto é assim que a doutrina de Celso Antônio Bandeira de Mello, constante na obra "Curso de Direito Administrativo, 12ª edição, revista, atualizada e ampliada, Ed. Malheiros, pp. 123/124", rogou ele roga-se vênia reconsiderar entendimentos antigos, bem elucidando a questão, assim: 
 (...) 
	Perceba-se que, desde o último dia 20/04/2020, o ENTENDIMENTO TEÓRICO-DOUTRINÁRIO e o ENTENDIMENTO JURÍDICO-JUDICIAL DO SUPREMO TRIBUNAL FEDERAL estão uníssonos no sentido da prescrição quinquenal. 
	No caso em concreto, tratou-se do Convênio 292/2009 - SICONV 712007/2009, firmado em 31/12/2009, cujos valores foram repassados em 2010 e, que teve seu término em 31/05/2011. 
	O Embargante, no entanto, APENAS em 01/2017 foi, PELA PRIMEIRA VEZ, intimado a apresentar sua "defesa" em face da Tomada de Contas Especial instaurada para a verificação da regularidade das despesas realizadas ainda no ano de 2010, quando dos repasses dos valores do Convênio nº 292/2009 Siconv 712007/2009. 
	Logo, tem-se que a União poderia ter formado e cobrado o seu eventual crédito, após procedimento do TCU, até no máximo 5 anos depois do término do Convênio, ou seja, até NO MÁXIMO o dia 31/05/2016. 
	Destarte, como não foi realizado pela União/TCU o devido processo legal DENTRO DO PRAZO PRESCRICIONAL para a constituição dos débitos que agora foram imputados por meio do Acórdão recorrido e, parafraseando o Ministro Relator Alexandre de Moraes, o qual pensa "não ser legítimo o sacrifício de direitos fundamentais dos indivíduos, como forma de compensar a ineficiência da máquina pública", roga-se pela RECONHECIMENTO DA PRESCRIÇÃO em efeitos infringentes que poderão ser concedidos e agregados a estes Embargos de Declaração ou, PELO MENOS, que seja enfrentada a matéria discorrida nesta peça, tudo de forma devidamente fundamentada, uma vez que impossível avançar esse TCU sem o exame do TEMA 899 DO STF."
É o Relatório.

8.1. Luiz Fernando Pereira (22076/OAB-PR) e outros, representando Medix Brasil Produtos Hospitalares e Odontológicos Ltda. - ME.  
8.2. Fabiano Barreto da Silva (57761/OAB-RS) e outros, representando Evoli Neves da Silva.  
8.3. Ricardo Vione Schabbach (72563/OAB-RS), representando Dimerios Comércio de Materiais Cirúrgicos Eireli.

Subprocurador-Geral Lucas Rocha Furtado.

EMBARGOS DE DECLARAÇÃO EM TOMADA DE CONTAS ESPECIAL. TENTATIVA DE REDISCUSSÃO SOBRE PRESCRIÇÃO DA PRETENSÃO RESSARCITÓRIA DO TCU. AUSÊNCIA DE OMISSÃO, OBSCURIDADE OU CONTRADIÇÃO. CONHECIMENTO. REJEIÇÃO. MANUTENÇÃO DO ACÓRDÃO EMBARGADO. CIÊNCIA.

TOMADA DE CONTAS ESPECIAL (TCE)

Secretaria de Recursos (Serur); Secretaria de Controle Externo de Tomada de Contas Especial (SecexTCE).

Trata-se de Embargos de Declaração opostos por Evoli Neves da Silva em face do Acórdão 11136/2020-TCU-Segunda Câmara, por meio do qual foram julgados os Recursos de Reconsideração interpostos por Evoli Neves da Silva, Medix Brasil Produtos Hospitalares e Odontológicos Ltda. e Sobieski e Sobieski Ltda. contra o Acórdão 10035/2018-TCU-Segunda Câmara, da relatoria da ministra Ana Arraes.
2.	De início, cabe conhecer do recurso por estarem preenchidos os requisitos de admissibilidade previstos nos artigos 32, inciso II, e 34 da Lei Orgânica do Tribunal de Contas da União.
3.	Em seus argumentos recursais, o Sr. Evoli Neves da Silva alega, em síntese, que ocorreu a prescrição da pretensão ressarcitória do Tribunal de Contas da União em face do que restou decidido pelo Supremo Tribunal Federal, em 29/04/2020, "após ter consignado entendimento do Relator, Min. Alexandre de Morais, no sentido de que FALTA DE AMPLA DEFESA E CONTRADITÓRIO são constantes equívocos e deficiências constatados no âmbito dos 'processos' em trâmite nesse TCU, sobreveio o RE 636.886, do qual extraiu-se o TEMA nº 899, assim redigido: "É PRESCRITÍVEL A PRETENSÃO DE RESSARCIMENTO AO ERÁRIO FUNDADA EM DECISÃO DE TRIBUNAL DE CONTAS".
4.	No que diz respeito aos argumentos sobre a prescrição, trazidos pelo embargante, embora seja questão de ordem pública, sujeita à apreciação em qualquer fase do processo, nota-se que tal questão foi adequadamente tratada no julgado recorrido, não havendo, portanto, omissão, contradição ou obscuridade a ser avaliada nesta oportunidade.
5.	Para que não reste dúvidas quanto ao posicionamento já adotado pelo Tribunal sobre a questão, reproduzo, a seguir, trecho do voto condutor do julgado recorrido que enfrentou a questão:
"7.	Quanto à prescrição para o ressarcimento ao erário, importa reafirmar, nesta oportunidade, que a jurisprudência desta Corte de Contas ainda é pacífica no sentido de que as ações de ressarcimento movidas pelo Estado contra os agentes causadores de danos ao erário são imprescritíveis, nos termos do art. 37, § 5º, da Constituição Federal, e da Súmula TCU 282.
8.	Não é do desconhecimento deste Tribunal que, na sessão virtual encerrada no dia 17/04/2020, o Plenário do Supremo Tribunal Federal, ao apreciar o Recurso Extraordinário 636.886, decidiu, em repercussão geral, com 7 votos favoráveis e 3 votos com ressalvas, fixar a tese de que "É prescritível a pretensão de ressarcimento ao erário fundada em decisão do Tribunal de Contas". Entretanto, a questão ainda está em análise interna pelo TCU, com vista à apresentação de recurso ao STF, prevalecendo, neste momento, a jurisprudência reinante, de modo que, neste momento, não há que se falar em prescrição do débito no prazo de 5 anos, como alegam os recorrentes.
9.	Nesse mesmo sentido tem caminhado os julgados desta Corte de Contas, a exemplo do entendimento acerca da prescrição da pretensão ressarcitória do TCU apresentado pelo Ministro Benjamin Zymler (Acórdão 5236/2020-TCU-Primeira Câmara, Sessão de 05/05/2020) , in verbis:
"12. Enfatizo que estou aplicando a jurisprudência atual desta Corte de Contas sobre a matéria, consolidada na Súmula 282, para a prescrição do débito apurado e, no que tange à eventual aplicação de sanções, no incidente de uniformização de jurisprudência apreciado pelo Acórdão 1441/2016-TCU-Plenário, que adotou o prazo geral de prescrição indicado no art. 205 do Código Civil. Não desconheço que recentemente o Supremo Tribunal Federal, no âmbito do RE 636886/AL, fixou o seguinte enunciado para o Tema 899: "É prescritível a pretensão de ressarcimento ao erário fundada em decisão de Tribunal de Contas". Não obstante essa respeitável decisão, ainda pairam diversas dúvidas sobre a matéria, pois é possível a conclusão de que a deliberação não tratou da prescrição do processo de controle externo levado a cabo perante o Tribunal de Contas da União, mas sim da prescrição intercorrente ocorrida durante a fase de execução do acórdão condenatório do Tribunal.
13. A decisão do STF versou sobre recurso extraordinário interposto pela União contra acórdão do Tribunal Regional Federal da 5ª Região que negou provimento a embargos de declaração opostos contra acórdão de sua lavra, assim ementado:
"EMENTA: TRIBUTÁRIO. PROCESSUAL CIVIL. EXECUÇÃO FISCAL. PROCESSO PARALISADO POR MAIS DE CINCO ANOS. PRESCRIÇÃO INTERCORRENTE. OCORRÊNCIA. 1. Para fins práticos, deve-se observar quando a Fazenda Pública foi intimada a providenciar o andamento do feito. Passados cinco anos sem diligências concretas, ocorre a prescrição intercorrente. Caso haja suspensão na forma do art. 40, da Lei n. 6.830/80, ocorre a extinção se o feito permanecer paralisado por mais de seis anos. 2. Na hipótese dos autos, houve o arquivamento sem baixa do processo em 12.08.1999 e até a data da sentença extintiva do feito em 05.06.2006, a Fazenda Nacional não apresentou nenhuma medida concreta quanto à localização do devedor ou de seus bens. Revela-se, portanto, inequívoca a ocorrência da prescrição intercorrente."
14. No caso, a Fazenda Pública deixou a ação paralisada por mais de seis anos, o que ensejou a declaração de prescrição intercorrente no aludido caso concreto. Como se vê da leitura da ementa, a questão controversa em discussão naquela deliberação era unicamente a prescrição intercorrente ocorrida durante a fase de execução do acórdão condenatório do Tribunal.
15. Com base nessa possível interpretação, a matéria decidida no aludido feito não teria nenhuma repercussão de ordem prática e jurídica na presente tomada de contas especial, cujo título executivo extrajudicial ainda não se formou. Caso a AGU, na execução de eventual decisão condenatória proferida neste feito, deixe de adotar as medidas pertinentes dentro do prazo de cinco anos, aí sim haverá a aplicação da tese emanada no RE 636886, com o reconhecimento da prescrição intercorrente da ação de ressarcimento ao erário fundada em decisão de Tribunal de Contas (a ação de execução fiscal) , pela hipotética inação da Fazenda Pública.
16. Ainda que se interprete que a decisão do STF seja também aplicável à tramitação do processo de controle externo no âmbito do TCU, exsurgem outras diversas questões fundamentais para que esta Corte de Contas estabeleça novo tratamento acerca da prescrição do débito e da pretensão punitiva, em particular qual seria o dies a quo  (data de ocorrência do fato irregular ou data do seu conhecimento pelo TCU) e as hipóteses de interrupção da prescrição.
17. Diante de todas as dúvidas ainda existentes sobre a decisão do STF no âmbito do RE 636886, opto por aplicar ao caso em exame a jurisprudência do TCU então existente, que se fundamenta no art. 37, § 5º, da Constituição Federal, no que tange ao ressarcimento do prejuízo, e no art. 205 da Lei 10.406/2002 (Código Civil) , no que se refere à pretensão punitiva." (grifos acrescentados) 
6.	Afastada a necessidade de reexame da questão prescricional, nada há, também, a ser reavaliado quanto ao mérito. E o que se vê neste caso, nada mais é que uma tentativa de rediscussão sobre pontos já enfrentados no julgado recorrido.
7.	Basta, portanto, esclarecer que não é cabível a rediscussão do mérito em sede de embargos, visto que, nos termos do art. 287 do RI/TCU, cabem embargos de declaração quando houver obscuridade, omissão ou contradição em acórdão do Tribunal.
8.	A esse respeito, vale dizer que sanar uma obscuridade representa esclarecer partes do texto que tenham sido redigidas de modo pouco inteligível, confusas, vagas ou mal definidas, de modo a prejudicar a clareza da redação do julgado, tornando-o de difícil compreensão, a ponto de permitir dúvida que prejudique a sua aplicação, o que não se nota neste caso.
9.	Quanto à contradição, a jurisprudência deste Tribunal e dos Tribunais Superiores está consolidada no sentido de que ela deve estar contida nos termos da própria decisão embargada, caso se observe posições inconciliáveis entre si na mesma motivação ou entre proposições da parte decisória, revelando incompatibilidade entre capítulos do decisum atacado (Relatório, Voto e Acórdão) ou, ainda, entre alguma proposição enunciada nas razões de decidir e o acórdão. Entretanto, não foi o que se observou nos argumentos recursais do embargante.
10.	Ademais, não se configura pressuposto dos embargos de declaração suposta contradição entre o acórdão embargado e o ordenamento jurídico, a doutrina, a jurisprudência, as peças do processo ou mesmo outras deliberações adotadas pelo Tribunal. A esse propósito, ver os Acórdãos do TCU: 597/2007, 295/2009, 5.839/2010, 3.074/2011 e 3.493/2011, da 1ª Câmara, 2.422/2006 e 3.196/2007, da 2ª Câmara e 463/2007, 496/2010 e 1.031/2011, do Plenário, e do STF: RE 174.144 ED/RS e RHC 79.785 ED/RJ.
11.	Por último, cumpre destacar que a omissão é caracterizada pela ausência de pronunciamento do relator sobre a matéria que deveria ter sido apreciada no julgado embargado e sem o qual a decisão perde sustentação, o que não restou evidenciado no presente caso. 
12.	Assim, uma vez que os argumentos apresentados pelo embargante não sustentam nenhuma omissão, contradição ou obscuridade a ser sanada nos termos do Acórdão 11136/2020-TCU-Segunda Câmara, nota-se apenas a intenção de resistir ao mérito da matéria já decidida neste processo, o que é incabível na via estreita dos embargos de declaração, segundo reconhecido pela jurisprudência deste Tribunal - Acórdãos 2.391/2019, 2.928/2019, 2.690/2019, 2.170/2019, 2.909/2017, 2.608/2017 e 2.367/2017 proferidos pelo Plenário desta Corte de Contas, este último de minha relatoria e os demais relatados pelos Ministros Augusto Nardes, Benjamin Zymler, Ana Arraes, Raimundo Carreiro, André Luís de Carvalho e Augusto Sherman Cavalcanti, respectivamente, podendo ser mencionados também alguns precedentes do Supremo Tribunal Federal, quais sejam, ACO 1062 AgR-ED-ED/DF de 20/4/2017, Inq 3983 ED/DF de 2/6/2016 e ACO 312 ED/BA de 7/10/2015, todos de Plenário, relatores os Ministros Edson Fachin, Teori Zavascki e Luiz Fux.
	Isso posto, são improcedentes estes embargos, razão pela qual VOTO no sentido de que o Tribunal adote a deliberação que ora submeto ao Colegiado.
TCU, Sala das Sessões Ministro Luciano Brandão Alves de Souza, em 11 de maio de 2021.
AROLDO CEDRAZ
Relator